【裁判字號】    90,重訴,860
【裁判日期】    900622
【裁判案由】    清償借款
【裁判全文】
臺灣臺北地方法院民事判決    九十年度重訴字第八六○號
    原      告  中興商業銀行股份有限公司
    法定代理人  戊○○
    訴訟代理人  丁○○
    被      告  丙○○
                乙○○
                甲○○
右當事人間請求清償借款事件，本院判決如左：
    主    文
被告應連帶給付原告新台幣壹仟壹佰玖拾伍萬玖仟捌佰貳拾壹元及自民國八十九年十
二月九日起至清償日止，按週年利率百分之九計算之利息，暨自民國八十九年十二月
九日起至清償日止，逾期在六個月以內者，按上開利率百分之十，超逾六個月部分者
，按上開利率百分之二十計算之違約金。
訴訟費用由被告連帶負擔。
    事    實
甲、原告方面：
一、聲明：如主文第一項所示。
二、陳述：
（一）被告丙○○於民國八十八年十二月八日邀同被告乙○○、甲○○為連帶保證人
      ，向原告借款新台幣（下同）二千二百三十七萬三千元，期限自八十八年十二
      月八日起至八十九年十二月八日止，約定利息按週年利率百分之九計息，如原
      告利率調整時，均願自調整日後第一次之約定繳款日起改按原告新訂基本放款
      利率加週年利率百分之０、四五計息，借款本息之償還，約定自八十九年一月
      份起依年金法按月於每月八日本息平均定額償還。又兩造約定債務遲延清償時
      ，凡逾期清償在六個月以內者，按上開利率百分之十，超過六個月者，超逾部
      分按上開利率百分之二十計付違約金。被告丙○○屆期並未依約清償全部借款
      ，被告甲○○、乙○○為連帶保證人，自應依約負連帶清償之責。爰依消費借
      貸及連帶保證之法律關係訴請被告連帶給付未償借款二千一百九十五萬九千八
      百二十一元及如原告聲明所示之利息、違約金。
（二）系爭八十八年十二月八日之借據，雖未經過對保，但為被告乙○○親自簽名蓋
      章，被告並未否認被告丙○○確實積欠原告二千一百九十五萬九千八百二十一
      元及如原告聲明所示之利息、違約金。被告丙○○於八十八年十二月八日向原
      告借款，之所以會簽立兩項借據，是因為被告丙○○所提供之兩棟房子價值僅
      值二千多萬元，而被告丙○○共借款四千六百萬元，因此必須依擔保借款及信
      用借款分別簽立借據。
三、證據：提出借據乙份、授信約定書三份、放款交易明細資料及授信戶授信往來明
    細各乙份為證。
乙、被告丙○○、乙○○方面：
一、聲明：原告之訴駁回。
二、陳述：
（一）被告丙○○確實積欠原告二千一百九十五萬九千八百二十一元及如原告聲明所
      示之利息、違約金。系爭八十八年十二月八日之借據其上關於被告丙○○之印
      章，與被告丙○○留存於原告銀行之印鑑章相似，但該借據上簽名之筆跡非被
      告丙○○所書寫，八十八年十二月七日確實曾向原告借款約四千六百萬元，但
      印象中被告丙○○所簽立者為另一份借據，並非原告提出之這一份借據，系爭
      借款係由原告銀行人員到被告丙○○的辦公室辦理對保，當時只有被告丙○○
      、甲○○在場，被告乙○○並未在場。原告銀行雖於八十八年間有傳真資料要
      求被告乙○○填寫擔任連帶保證人之資料，但嗣後通知被告丙○○稱被告乙○○不符擔任連帶保證人之資格。
（二）八十六年九月八日授信約定書確實是由被告乙○○簽名蓋章，但被告乙○○嗣
      後即未再使用該枚印章，被告乙○○將該枚印章交付予被告丙○○保管。八十
      八年十二月八日被告丙○○向原告借款時，因被告乙○○不符擔任保證人之資
      格，故原告要求被告丙○○另覓保證人，方改由被告甲○○擔任保證人。八十
      六年九月八日之授信約定書與八十八年十二月八日借據上之印章雖然相同，但
      八十八年十二月八日借據上之印文並非被告乙○○所蓋，被告丙○○亦未將被
      告乙○○的印章蓋印在借據上，被告丙○○將被告乙○○授信約定書上之印章
      放在公司抽屜內，應該不會有他人拿，可能是被告丙○○於八十六年辦理對保
      時，原告銀行人員拿被告乙○○之印章蓋在系爭八十八年十二月八日之借據上
      。
三、證據：提出八十七年九月二十五日本票、八十八年十二月七日借據（均影本）各
    乙份為證，並聲請就被告乙○○八十八年十二月八日借據上之簽名命行鑑定。
丙、被告甲○○被告未於言詞辯論期日到場，亦未提出書狀作何聲明或陳述。
    理    由
一、原告主張兩造合意以本院為第一審管轄法院，業據原告提出授信約定書三份為證
    ，堪信為真實，依民事訴訟法第二十四條第一項前段，本院有第一審管轄權，合
    先敘明。被告甲○○經本院四次通知，均未於言詞辯論期日到場，核無民事訴訟
    法第三百八十六條所列各款情形，爰依民事訴訟法三百八十五條第一項後段，依
    職權為一造辯論而為判決。
二、原告起訴主張被告丙○○於八十八年年十二月八日邀被告乙○○、甲○○為連帶
    保證人，向原告借貸二千二百三十七萬三千元，約定利息按週年利率百分之九計
    算，如原告利率調整時，願自調整日後第一次約定繳款日起改按原告新訂基本放
    款利率加碼週年利率百分之０、四五計息，借款期限自八十八年十二月八日起至
    八十九年十二月八日止，借款本息之償還，自八十九年一月份起依年金法按月於
    每月八日本息平均定額償還。如逾期清償，在六個月以內者，按上開利率百分之
    十，超過六個月者按上開利率百分之二十計付違約金。惟丙○○屆期未依約清償
    全部借款，尚欠本金二千一百九十五萬九千八百二十一元，被告甲○○、乙○○
    均為被告丙○○系爭借款之連帶保證人，爰訴請判命被告連帶給付二千一百九十
    五萬九千八百二十一元及自八十九年十二月九日起至清償日止，按週年利率百分
    之九計算之利息，暨自八十九年十二月九日起至清償日止，逾期在六個月以內者
    ，按上開利率百分之十，逾六個月部分者，按上開利率百分之二十計算之違約金
    等語。
三、被告丙○○、乙○○則以被告丙○○確實於八十八年十二月八日向原告借貸上開
    借款，亦積欠原告如原告聲明所示之款項，但被告丙○○並未簽立原告所提出八
    十八年十二月八日之借據，被告乙○○亦未擔任該借款之連帶保證人，八十八年
    十二月八日之借據上被告乙○○之印章雖與八十六年授信約定書上被告乙○○所
    留存之印鑑章相符，惟被告乙○○未親自簽名，該印章亦非被告乙○○所蓋用，
    本件借款並未經過對保，被告乙○○就系爭借款當毋庸負連帶保證人等語，資為
    抗辯。
四、原告主張被告丙○○於八十八年年十二月八日邀被告甲○○為連帶保證人，向原
    告借貸二千二百三十七萬三千元，約定利息按週年利率百分之九計算，如原告利
    率調整時，願自調整日後第一次約定繳款日起改按原告新訂基本放款利率加碼週
    年利率百分之０、四五計算，借款期限自八十八年十二月八日起至八十九年十二
    月八日止，借款本息之償還，自八十九年一月份起依年金法按月於每月八日本息
    平均定額償還。如逾期清償，在六個月以內者，按上開利率百分之十，超過六個
    月者按上開利率百分之二十計付違約金。丙○○未依約清償全部借款，尚欠本金
    二千一百九十五萬九千八百二十一元及自八十九年十二月九日起至清償日止，按
    週年利率百分之九計算之利息，暨自八十九年十二月九日起清償日止，逾期在六
    個月以內者，按上開利率百分之十，逾六個月部分者，按上開利率百分之二十計
    算違約金等語，被告丙○○自認其確實於八十八年十二月八日向原告借貸四千六
    百萬元，現亦積欠原告如原告聲明所示金額之借款，惟抗辯其並未簽立原告提出
    之八十八年十二月八日之借據云云。然被告丙○○既自認其確實八十八年十二月
    八日向原告借貸四千六百萬元，現仍積欠原告如原告聲明所示之款項，依民事訴
    訟法第二百八十條第一項規定，應認原告主張被告丙○○現積欠伊二千一百九十
    五萬九千八百二十一元及如原告聲明所示之利息、違約金，堪信為真實。原告主
    張被告甲○○為被告丙○○上開借款之連帶保證人之事實，被告甲○○已於相當
    時期受合法通知（非公示送達），此有送達回證四份在卷可稽，而於言詞辯論期
    日不到庭，亦未提出準備書狀為爭執，應視同自認原告主張之上開事實（參民事
    訴訟法第二百八十條第三項、第一項規定）。依民事訴訟法第二百七十九條第一
    項規定，原告對於其主張之上開事實，即毋庸舉證。惟原告對於其主張之上開事
    實，復提出借據及授信約定書各乙份為證，原告主張被告甲○○為被告丙○○系
    爭借款之連帶保證人，堪信為真實。茲因審究者為被告乙○○是否擔任系爭八十
    八年十二月八日借款之連帶保證人。
五、經查：
（一）被告乙○○自認八十八年十二月八日借據上所蓋印被告乙○○之印文與其於八
      十六年九月八日留存於原告銀行之印鑑章相符，並有原告提出之授信約定書及
      印鑑卡各乙份為證，則該印章應可認為是被告乙○○所有，而一般私人之印章
      ，由自己或有權之人保管、使用，是為常態；被人盜用，是為變態，主張變態
      事實之當事人，應負舉證之責任，最高法院八十二年台上字第一五０五號判決
      參照。八十八年十二月八日借據上所蓋被告乙○○之印文，既屬真正，被告乙○○雖抗辯其印章係由其交予被告丙○○保管，被告丙○○亦為相同陳述。惟
      據被告乙○○於八十六年九月八日所出具之授信約定書第二條記載：「立約人
      因：：：印鑑變更情事發生時，應即以書面將變更情形通知貴行，並辦妥變更
      或註銷留存印鑑之手續，於未為前項通知及變更或註銷留存印鑑手續前，與貴
      行所為之交易，立約人均願負其責任」。另留存印鑑攔下方亦記載：「立約人
      與貴行往來之各個授信契據及書類僅憑蓋用立約人在本約定書上所留印鑑即生
      效力。」被告乙○○既將該留存於原告銀行印鑑之印鑑章交付被告丙○○，被
      告乙○○復自承其本願意繼續擔任系爭八十八年十二月八日借款之連帶保證人
      ，並已填妥資料，應認被告乙○○已經授權被告丙○○可以該印鑑章代理被告
      乙○○與原告銀行交往為借款、擔任連帶保證人之等行為，被告丙○○雖抗辯
      其未將被告乙○○之印章蓋印在八十八年十二月八日之借據上，然被告丙○○
      亦自承該印章均放在伊之公司內，應該不會有人拿，被告丙○○、乙○○復未
      能證明該印鑑章係遭他人盜蓋，參酌上開說明應認八十八年十二月八日借據上
      被告乙○○之印文，係由被告乙○○或其授權之人蓋印在該借據上，依民事訴
      訟法第三百五十八條第一項規定應推定為真正。被告乙○○於八十八年十二月
      八日出具願擔任連帶保證人之借據，堪可認定。
（二）按依法律之規定，有使用文字之必要者，得不由本人自寫，但必須親自簽名。
      如有用印章代簽名者，其蓋章與簽名生同等之效力，民法第三條第一、二項定
      有明文。金融機構為求慎重，均由金融機構與立約人約定，由立約人選定特定
      圖章，供作印鑑留於金融機構，資為往來之憑據，以防冒用、仿製。八十六年
      九月八日之授信約定書第二條約定：「立約人因：：：印鑑變更情事發生時，
      應即以書面將變更情形通知貴行，並辦妥變更或註銷留存印鑑之手續，於未為
      前項通知及變更或註銷留存印鑑手續前，與貴行所為之交易，立約人均願負其
      責任」。另於留存印鑑欄下方記載：「立約人與貴行往來之各個授信契據及書
      類僅憑蓋用立約人在本約定書上所留印鑑即生效力。」此外，遍觀系爭八十六
      年九月八日授信約定書，原告與被告乙○○並未約定除印章外，並以親自簽名
      為必要方式之約定，而所謂對保亦非契約之要式，被告乙○○所出具系爭八十
      八年十二月八日借據上之印文既與被告乙○○於八十六年九月八日授信約定書
      上留存之印鑑相符，該蓋章即與簽名有同等效力。被告乙○○既於八十八年十
      二月八日出具願充當連帶保證人之借據，自應依該借據之意旨負連帶保證人之
      責任，被告乙○○抗辯其未在八十八年十二月八日之借據上簽名蓋章，其毋庸
      負保證人責任，即不可採。
六、按借用人應於約定期限內，返還與借用物種類、品質、數量相同之物；遲延之債
    務，以支付金錢為標的者，債權人得請求依法定利率計算之遲延利息，但約定利
    率較高者，仍從其約定；當事人得約定債務人不履行債務時，應支付違約金。民
    法第四百七十八條前段、第二百三十三條第一項、第二百五十條第一項分別定有
    明文。又連帶保證者，乃保證人與主債務人連帶負債務履行責任之保證，具有連
    帶債務之性質。又保證債務，除契約另有訂定外，包含主債務之利息、違約金、
    損害賠償及其他從屬於主債務之負擔；另連帶債務之債權人，得對債務人中之一
    人或數人，同時或先後請求全部或一部之給付，民法第七百三十九條、第七百四
    十條、第二百七十三條第一項分別定有明文。被告丙○○既積欠原告二千一百九
    十五萬九千八百二十一元及如原告聲明所示之利息、違約金，被告甲○○、乙○○為被告丙○○上開借款之連帶保證人，自應就被告丙○○上開借款負連帶清償
    之責。
七、從而，原告依消費借貸及連帶保證契約訴請被告連帶給付借款二千一百九十五萬
    九千八百二十一元及自八十九年十二月九日起至清償日止，按週年利率百分之九
    計算之利息，暨自八十九年十二月九日起至清償日止，逾期在六個月以內者，按
    上開利率百分之十，逾期超過六個月者，按上開利率百分之二十計算違約金，為
    有理由，應予准許。
八、被告乙○○雖聲請就系爭八十八年十二月八日借據上關於被告乙○○之簽名送請
    鑑定，然八十八年十二月八日借據上所蓋印被告乙○○之印章，為被告乙○○留
    存於原告銀行之印章，依上開說明該印章與簽名有相同之效力，則八十八年十二
    月八日借據上關於被告乙○○之簽名是否為其所親簽，均無礙於被告乙○○應負
    連帶保證人之責任，自無必要將系爭八十八年十二月八日借據上被告乙○○之簽
    名命行鑑定之必要。因本案事證已臻明確，兩造其餘主張陳述及所提之證據，均
    毋庸再予審酌，附此敘明。
九、結論：本件原告之訴為有理由，依民事訴訟法第三百八十五條第一項後段、第八
    十五條第二項判決如主文。
中      華      民      國    九十      年      六      月    二十二    日
                                            民事第二庭法      官  黃書苑
右為正本係照原本作成
如對本判決上訴，須於判決送達後廿日內向本院提出上訴狀
中      華      民      國    九十      年      四      月    二十九    日
~B法院書記官  蔡梅蓮


司法院資訊處製作；財團法人民間司法改革基金會備份。
